【裁判字號】    95,易,1366
【裁判日期】    951012
【裁判案由】    侵占等
【裁判全文】
臺灣板橋地方法院刑事判決              95年度易字第1366號
公  訴  人  臺灣板橋地方法院檢察署檢察官
被      告  甲○○
選任辯護人  謝依良律師
上列被告因業務侵占等案件，經檢察官提起公訴（95年度偵字第
14422 號），本院依簡式審判程序，判決如下：
    主  文
甲○○連續意圖為自己不法之所有，而侵占對於業務上所持有之
物，處有期徒刑柒月，緩刑貳年。
    事  實
一、甲○○係中華郵政股份有限公司板橋郵局第10支局（臺北縣
    土城工業區郵局）業務佐，負責櫃台之郵務工作，為從事業
    務之人，竟基於為自己不法所有之概括犯意，自民國93年9
    月14日起至94年6月9日止，連續44次，塗改其業務上所掌之
    中華郵政國際快捷及國際包裹郵件五聯單第三聯（郵局留存
    聯）上之郵件重量及郵資，向客戶收取較高級距之郵資，留
    存聯則塗改較少之重量及郵資回報並繳回郵局，侵占其中之
    差額，侵占郵資共計新臺幣（下同）6,811 元，致生損害於
    中華郵政股份有限公司。甲○○於其上開行為尚未為有犯罪
    偵查職權之公務員知悉之前，先於94年6 月21日，接受上開
    郵局政風室承辦人員訪談時坦承上開犯行，政風室於94年9
    月22日函請台灣板橋地方法院檢察署檢察官偵辦（該署於同
    年月23日收文）；另甲○○於94年9 月22日由其父親陪同前
    往法務部調查局台北縣調查站自首接受裁判。
二、案經中華郵政股份有限公司板橋郵局政風室函請臺灣板橋地
    方法院檢察署檢察官偵查起訴。
    理  由
一、本案被告甲○○所犯係死刑、無期徒刑、最輕本刑為3 年以
    上有期徒刑以外之罪，其於準備程序中就被訴事實為有罪之
    陳述，經本院告知簡式審判程序之旨，並聽取公訴人被告及
    辯護人之意見後，經合議庭裁定由受命法官獨任進行簡式審
    判程序，合先敘明。
二、上揭犯罪事實，業據被告甲○○於本院審理時坦承不諱，核
    與證人涂榮臻、林本憲於偵查中證述明確〔見95年度他字第
    2298號偵查卷第93至94頁、第98至99頁〕，且有中華郵政國
    際快捷及國際包裹郵件五聯單第三聯影本44張、侵占郵資明
    細表1 張、中華郵政股份有限司板橋郵局政風室94年9 月22
    日94713-3 號及95年4 月27日94713-9 號函各1 份、法務部
    調查局台北縣調查站95年1 月23日板肅字第09500004050 號
    函1 份、被告訪談紀錄1 份等附卷可稽〔見同上偵查卷第1
    至2 頁、第9 頁、第19至77頁、第81至85頁；94年度他字第
    5959號偵查卷第1 至3 頁〕，足認被告自白與事實相符。本
    案事證明確，被告犯行堪以認定，應依法論科。
三、按被告行為後，刑法於94年2 月2 日修正公布，並自95年7
    月1 日起施行。按行為後法律有變更者，適用行為時之法律
    ，但行為後之法律有利於行為人者，適用最有利於行為人之
    法律，現行刑法第2 條第1 項訂有明文。此條規定乃為與刑
    法第1 條罪行法定主義契合，以貫徹法律禁止溯及既往之原
    則，係規範行為後法律變更所生新舊法律比較適用之準據法
    ，是刑法第2 條雖經修正，但既屬適用法律之準據法，則本
    身尚無比較新舊法之問題，應一律適用裁判時之現行刑法第
    2 條規定以決定適用之刑罰法律，合先敘明。又刑法修正之
    比較新舊法，應就罪刑有關之共犯、未遂犯、想像競合犯、
    牽連犯、連續犯、結合犯，以及累犯加重、自首減輕暨其他
    法定加減原因（如身分加減）與加減例等一切情形，綜其全
    部罪刑之結果而為比較，且就比較之結果，須為整體之適用
    ，不能割裂分別適用各該有利於行為人之法律，最高法院95
    年5 月23日95年度第8 次刑事庭會議決議可資參照。而此次
    修法與本案罪刑相關者，有刑法第33條第5 款、第56條、第
    55條、第62條等規定，茲分述如下：
  (一)就刑法第33條第5 款罰金刑部分：本案被告所犯刑法第33
      6條第2項、第216條、第215條本身雖未修正，惟刑法分則
      編各罪所定罰金之貨幣單位原為銀元，且依修正前刑法第
      33條第5 款規定，罰金刑為1 銀元以上，而依罰金罰鍰提
      高標準條例第1 條規定，就72年6 月26日前修正之刑法部
      分條文罰金數額提高2 至10倍，其後修正者則不提高倍數
      ，並依現行法所定貨幣單位折算新臺幣條例規定，以銀元
      1 元折算新台幣3 元。而修正後刑法第33條第5 款將罰金
      刑提高為新臺幣1 千元以上，並以百元計算之，且因刑法
      第33條第5 款所定罰金貨幣單位既已改為新臺幣，刑法分
      則編各罪所定罰金之貨幣單位亦應配合修正為新臺幣，考
      量刑法修正施行後，不再施用「現行法規所定貨幣單位折
      算新臺幣條例」，為使刑法分則編各罪所定罰金之最高數
      額與刑法修正前趨於一致，爰增訂刑法施行法第1 條之1
      規定，將刑法分則編各罪所定罰金之貨幣單位均改為新臺
      幣，並將72年6 月26日以前修正之刑法部分條文罰金數額
      提高為30倍，其後修正者則提高為3 倍。是以刑法分則編
      各罪所定罰金刑之最高數額，於上開規定修正後並無不同
      ，惟罰金刑之最低數額則比修正前提高，從而自以修正前
      之規定較為有利。
  (二)刑法第56條連續犯部分：按被告行為後，刑法第56條「連
      續數行為而犯同一之罪名者，以一罪論。但得加重其刑至
      二分之一」之連續犯規定，業於91年1 月7 日修正公布刪
      除，並於95年7 月1 日施行，則被告之犯行，因行為後新
      法業已刪除連續犯之規定，此刪除雖非犯罪構成要件之變
      更，但顯已影響行為人刑罰之法律效果，自屬法律有變更
      ，依修正後刑法第2 條第1 項規定，比較新、舊法結果，
      仍應適用較有利於被告之行為時法律即舊法論以連續犯〔
      最高法院95年第8 次刑庭會議決議參照〕。查本件被告前
      開所為多次業務侵占之犯罪行為均發生於新法施行之前，
      且其所為之各次行為，時間、地點、對象，各均獨立，但
      其時間緊接，所犯係構成要件相同之罪名，主觀上顯係基
      於概括犯意所為，依修正前第56條之規定，得成立連續犯
      ，論以一罪並得加重其刑；修正後既將連續犯之規定刪除
      ，而被告前開多次業務侵占之行為，應分論併罰，比較修
      正前、後規定，自以修正前刑法第56條之規定，較有利於
      被告。
  (三)刑法第55條後段有關「犯一罪而其方法或結果之行為犯他
      罪名者，從一重處斷。」牽連犯之規定，經修正刪除。亦
      即修正後之刑法，已無牽連犯得論以裁判上一罪之情形，
      所犯之數罪，應按其具體情形論罪。此雖非犯罪構成要件
      之變更，惟顯已影響行為人刑罰之法律效果，自屬法律變
      更，而應比較修正前、後之規定。查被告所犯之業務侵占
      、行使業務登載不實等二罪，其行為、時間均屬各別獨立
      ，但有方法、目的之牽連關係，依修正前刑法第55條之規
      定，得成立牽連犯而從一重之業務侵占罪處斷；修正後既
      將牽連犯之規定刪除，而被告前開數行為，各獨立成罪，
      應分論併罰，比較修正前、後規定，自以修正前之牽連犯
      規定，較有利於被告。
  (四)就自首部分，如依修正前刑法第62條，對於未發覺之罪自
      首而受裁判者，減輕其刑，然若依修正後刑法第62條，則
      僅「得」減輕其刑，而非必減輕其刑，經比較新舊法後，
      應以修正前刑法第62條對被告較為有利。
  (五)綜合上述各條文修正前、後之比較，可知修正前、後之規
      定，首就罰金之最高數額（即刑法施行法第1 條之1） 之
      修正部分，對被告並無不利，次就罰金之最低數額，修正
      後均較修正前提高；且就罪數而論，依修正前之規定，被
      告得依連續犯之規定，論以一罪，再依牽連犯之規定，從
      一重處斷，惟依修正後之規定，被告則應分論數罪，此部
      分修正後之規定，顯然不利於被告；又就自首部分，修正
      前規定較為有利。是整體而論，修正後之規定較不利於被
      告，揆諸前揭最高法院決議所揭示之罪刑綜合比較原則，
      依刑法第2 條第1 項前段之規定，自應整體適用行為時即
      修正前之規定處斷。
四、核被告甲○○所為，係犯刑法第336 條第2 項之業務侵占罪
    、同法第216 條、第215 條之行使業務上登載不實罪。被告
    先後多次侵占郵資款項及業務上登載不實之犯行，均時間緊
    接，方法相同，所犯係構成要件相同之罪，顯基於概括犯意
    反覆為之，均為連續犯，應依修正前刑法第56條之規定，各
    論以一罪，並加重其刑。被告所犯前開業務侵占及行使業務
    上登載不實二罪間，有方法、目的之牽連關係，為牽連犯，
    應依修正前刑法第55條之規定，從一重之業務侵占罪處斷。
    又被告於其上開行為尚未為有犯罪偵查職權之公務員知悉之
    前，先於94年6 月21日，接受板橋郵局政風室承辦人員訪談
    時坦承上開犯行，政風室於94年9 月22日函請台灣板橋地方
    法院檢察署檢察官偵辦（該署於同年月23日收文）；另甲○
    ○於94年9 月22日由其父親陪同前往法務部調查局台北縣調
    查站自首接受裁判之情，有中華郵政股份有限司板橋郵局政
    風室94年9 月22日94713-3 號及95年4 月27日94713-9 號函
    各1 份、法務部調查局台北縣調查站95年1 月23日板肅字第
    09500004050 號函1 份附卷可稽，應依修正前刑法第62條規
    定減輕其刑。爰審酌被告昔無前科，有台灣高等法院被告前
    案紀錄表1 份在卷可憑，素行尚佳，犯罪之動機、目的、手
    段、所侵占郵資款項之金額，兼衡其犯後已坦承犯行、知所
    悔悟等一切情狀，量處如主文所示之刑，以示懲儆。
五、末按犯罪在新法施行前，於新法施行後之緩刑之宣告，應適
    用新法第74條之規定〔最高法院95年第8 次刑事庭會議決議
    七之意旨參照〕。亦即，就緩刑之宣告，係依裁判時之情狀
    為其考量標準，此部分應逕依裁判時之法律為適用基準，無
    須比較新舊法，縱因而與主刑部分所適用之法律不同，亦無
    割裂適用法律之問題。查被告前未曾因故意犯罪受有期徒刑
    以上刑之宣告，有臺灣高等法院被告前案紀錄表佐卷可考，
    其因一時失慮致罹刑典，然已坦承犯行，知所悔悟，且已將
    侵占款項6,811 元繳還板橋郵局，業據被告供明在卷，且有
    中華郵政股份有限公司板橋政風室查處業務佐涉嫌貪瀆乙案
    來源說明1 份可查〔見同上偵查卷第86、87頁〕，經此偵審
    教訓，當知所警惕，而無再犯之虞，本院認所宣告之刑以暫
    不執行為適當，併依裁判時之刑法第74條第1 項第1 款之規
    定，宣告緩刑2 年，以勵自新。
據上論斷，應依刑事訴訟法273 條之1 第1 項、第299 條第1 項
前段，刑法第2 條第1 項前段、刑法第336 條第2 項、第215 條
第、第216條、修正前刑法第56條、第55條、第62條、刑法第74
條第1 項第1 款，罰金罰鍰提高標準條例第1 條前段，判決如主
文。
本案經檢察官曾文鐘到庭執行職務。
中    華    民    國    95    年    10    月    12    日
                  刑事第十一庭  法  官  侯志融
以上正本證明與原本無異。
如不服本判決應於送達後10日內向本院提出上訴狀。
                                書記官  張玉如
中    華    民    國    95    年    10    月    12    日
附錄本案論罪科刑法條
中華民國刑法第三百三十六條
對於公務上或因公益所持有之物，犯前條第一項之罪者，處一年
以上七年以下有期徒刑，得併科五千元以下罰金。
對於業務上所持有之物，犯前條第一項之罪者，處六月以上五年
以下有期徒刑，得併科三千元以下罰金。
前二項之未遂犯罰之。


司法院資訊處製作；財團法人民間司法改革基金會備份。
